臺灣臺中地方法院民事判決　九十二年度婚字第一八五八號
　　原　　　告　乙○○
　　訴訟代理人　陳大俊　律師
　　　　　　　　張秀瑜　律師
　　被　　　告　甲○○
右當事人間請求離婚事件，本院於民國九十二年十月九日言詞辯論終結，判決如左：
    主      文
准原告與被告離婚。
訴訟費用由被告負擔。
    事　　實
甲、原告方面：
  一、聲明：如主文所示。
  二、陳述：
  (一)緣兩造於民國九十一年二月八日結婚，雖婚前原告已知被告負有債務，但婚後
      雙方仍常因經濟壓力時起爭執，例如：自婚後原告上班以來，被告因認原告有
      收入即未再支付家用予原告，甚至是對於自己與前妻所生小孩的補習費，被告
      亦不願支出。而在雙方金錢往來方面，當原告向被告借款新台幣︵下同︶一千
      元時，被告又會向原告討回二千元。被告因在外積欠債務，故告訴原告對於不
      知來電係何人者不要隨便接電話，門不要亂開，若有人找他就說不認識被告。
      原告與被告二人認識八年，婚前雖知被告已負有債務，卻仍相信被告僅是因一
      時週轉不靈而信用破產，但自婚後長期相處以來，始知問題出在被告身上，例
      如：被告明知自己因跳票而信用破產，在自顧不暇的情形下，竟為借票予朋友
      ，開立三十萬元支票交予其朋友，該位友人竟持該三十萬元支票向地下錢莊換
      取現金後即不知去向，至地下錢莊派人上門索取票款時，原告始知事態嚴重，
      此後終日過著提心吊膽的日子，真正認知到被告是無法予心理上及經濟上的安
      全感。此外，被告常常喝醉酒回家哭訴沒錢很苦，更因自己負債而連累原告亦
      同樣信用破產，兩人婚姻在面臨如此遽變後，雙方遂於九十二年八月十八日正
      式分居。當日因被告與原告小舅起口角衝突，在衝突過程中被告曾毆打原告，
      致原告全身多處挫傷、左肩擦傷而送往中山醫學大學附設醫院中港分院急診室
      進行治療。被告不但在外頭積欠債務，亦因曾向原告大舅、原告外祖母借錢，
      而仍積欠原告大舅三十四萬未為償還，在面臨上開種種事情後，兩造間之婚姻
      嚴重破裂，感情基礎頓失，無法再予維繫。爰依民法第一千零五十二條第二頊
      之規定提起木件離婚之訴。
  (二)對被告抗辯之陳述：
  １、信用卡部分是夫妻誰有錢誰去付款，但因被告收入少，原告不斷以循環信用方
      式繳息，至支票跳票信用破產後，信用卡遭銀行強制停用，只得向母親借款二
      十五萬元繳清所有帳單。
  ２、原告向被告拿一千元之後，隔了兩天被告又拿回二千元。小孩補習費部分，原
      告確帶小孩去補習班，被告所述家教由原告找，並常由原告先行墊支屬實。
  ３、支票不是為了三十萬元才開戶，在這三十萬元之前被告就有跳票的紀錄，原告
      支票開戶後就交給被告使用了。地下錢莊來要債時，被告都一直在解釋，但提
      不出解決方法。
  ４、被告喝醉酒罵原告媽媽，罵說有錢仗勢欺人，有錢有什麼了不起，我認為這樣
      已經侮辱我媽了。
  ５、被告常常在凌晨四、五點時跟我哭訴，影響我隔天上班情緒。
  ６、兩造婚姻生變並非因為原告的媽媽的關係，否則當初原告不會去日本向母親拿
      日幣二百萬元給被告從事生意。
  ７、至於不開門不接電話，不只是為了三十萬元而已。
　８、對於被告應酬時會帶原告同行或告知應酬所在，固然如此，但是被告忙著應酬
　　　都沒有賺到很多錢。惟被告二哥就不會如此，應該是被告較不會理財，賺一分
　　　要花八分才如此。
  三、證據：提出戶籍謄本、診斷證明書、台灣台中地方法院檢察署刑事傳票、土地
      登記謄本、建物登記謄本、台中市中正地政事務所異動索引（均為影本）各乙
      份及信用卡帳單繳款收據影本四份為證，並聲請訊問證人蕭吳射榴、蕭照歷。
乙、被告方面：
  一、聲明：原告之訴駁回。
  二、陳述：
  (一)兩造婚姻關係存續中，婚後兩造錢不分彼此，原告之信用卡，不只支付家庭生
      活費用，也有支付原告或被告個人的開銷，何人有錢就繳交信用卡帳款，直至
      原告將信用卡帳單地址轉送其二舅舅處，被告始未能再繳交帳款。信用卡後來
      因被告開立原告名義之三十萬元支票跳票，信用破產，導致使信用卡不能繼續
      使用。至於原告所提給一千元要回二千元部分，事實上兩造錢係不分彼此，原
      告出門被告會問有沒有錢，被告出門沒錢也會找原告要。況婚後原告每月收入
      約一萬八千元，有四張消費額度各一萬八千元之信用卡，如果被告未給付生活
      費，原告如何過日子。至於小孩補習部分，補習費被告有付，因老師是原告找
      的，原告常會先墊支，被告事後再還款。
  (二)被告雖然曾開立原告名義的支票三十萬元，借票給朋友，但支票係三十萬元開
      立前一年就開戶，供被告工作上之用。而三十萬元支票係遭朋友所騙而開立，
      三十萬元跳票後，地下錢莊持票到家中要錢前，已清償了十五萬元，他們臨時
      要餘款十五萬元，一時拿不出來，當時也與對方斡旋，事後餘款也付清了。
  (三)被告曾向原告大舅借五十萬元供事業上週轉之用，陸陸續續還錢，僅剩三萬元
      未還。也曾在婚前向原告祖母借款三十萬元前往日本，請求原告之母准許兩造
      結婚之旅費，尚有十萬元未為清償。至原告之母曾拿二百萬日圓資助被告事業
      融通，並非新台幣二百萬元。
  (四)被告係藥商，客戶群都是小診所醫生，因國內健保制度實施總額給付制，導致
      小診所收入減少，被告客戶減少使用專利藥，改用學名藥，學名藥的利潤較少
      。且被告與客戶應酬時，原告會同行，如未同行，也會告知原告說在哪裡應酬
      。
  (五)被告因為三十萬元支票跳票，恐人來要債，才請原告不要亂開門或接電話。而
      債權人上門亦僅因三十萬元票款發生一、二次而已。
  (六)被告因面對工作上的壓力，有時情緒不好，偶而會向原告訴苦，但不會影響原
      告上班情緒。
  (七)九十二年八月十八日，原告之母自日本返國，闔家團聚，當日因喝酒，不勝酒
      力，被告與小舅子發生言語衝突，因酒精作祟，被告提及：「不要以為你媽有
      錢就嚇死人」之情緒性語言，原告聞言認被告侮辱其母，上前與被告理論，兩
      造口角中，被告出手毆打原告，原告亦還手，接著互毆，自該日起兩造即分居
      至今。
丙、本院依職權向慶豐商業銀行 (下稱慶豐銀行)調被告在該行借款相關資料及兩造
    綜合所得申報明細、財產明細暨以網路調閱被告個用卡資訊資料。
    理　　由
一、本件原告主張兩造婚姻關係仍存續中。婚後家中生活，因被告收入有限，仰賴信
    用卡循環借款，連其子女補習費均由原告先行墊付。婚前雖知被告負有債務，但
    認僅是一時週轉不靈而已，婚後始知問題出在被告理財觀念有誤。如被告賺一分
    花八分，縱原告向娘家親人借款供其事業上週轉之用，仍未能改善其經濟困窘之
    情事，致時有債務人登門討債或電話催討，債權人上門討債時，未能提出解決方
    式。後因被告開立原告名義之三十萬元支票跳票，原告信用破產，不能再循環付
    息消費使用信用卡，遭停用信用卡，不得已向母親借款二十五萬元清償信用卡債
    務。婚姻中，雙方屢因金錢問題而生爭端，又時向原告哭訴沒錢，在面臨經濟壓
    力之恐懼下已使夫妻情分消失殆盡，加以九十二年八月十八日酒後辱罵原告之母
    ，進而毆傷原告之事件後，更使兩造間之婚姻嚴重破裂，感情基礎頓失，無法再
    予維繫。爰依民法第一千零五十二條第二項之規定請求准予離婚等情。被告則以
    ，兩造婚姻關係存續中。婚後兩造收入不分彼此，信用卡不只支付家庭生活費用
    ，也有支付原告或被告個人的開銷，何人有錢就繳交信用卡帳款，其後因三十萬
    元支票跳票，原告信用破產，導致使信用卡不能使用。否認有給原告一千元要回
    二千元或未支付小孩補習費用。因被告係藥商，客戶群都是小診所醫生，時常需
    應酬，應酬時原告常隨行，惟因國內實施健保總額給付制，導致小診所收入減少
    ，減少使用專利藥，改用學名藥，學名藥的利潤較少。被告因工作需要，曾開立
    發票人為原告之三十萬元支票供朋友借票，也曾向原告家人借款，目前僅剩原告
    大舅借款三萬元未清償。至朋友持三十萬元支票向地下錢莊借款後，屆期未付款
    而跳票，地下錢莊持票到家中要餘款十五萬元時，被告出面與對方斡旋，事後餘
    款也付清了，亦僅此事債權人上門討債或避接債權人電話而已。至九十二年八月
    十八日原告受傷之事，係因被告酒醉受酒精影響，致有對原告之母不敬言語，也
    因兩造互毆時誤傷原告，屬偶發事件，兩造婚姻並未發生破綻等語，資為抗辯。
二、原告主張，兩造婚姻關係仍存續中，婚前原告已知被告負有債務，婚後兩造收入
    不多，時以原告名義之信用卡循環付息方式支應家中生活開銷，其後因被告開立
    原告名義之支票三十萬元退票，信用破產，信用卡公司不同意循環付息，因而遭
    停用信用卡。而被告開立三十萬元支票供朋友融通，其朋友竟持向地下錢莊借款
    ，退票後交待家人勿接債權人電話，待地下錢莊之人上門討債，被告又未能當面
    提出解決方案。又被告因事業上需求，曾向原告家人借款週轉，尚欠原告大舅三
    萬元未還。九十二年八月十八日，兩造因被告醉酒，言語侮辱原告之母，原告出
    面理論，遭被告毆打，致原告全身多處受傷，兩造因而開始分居之事實，被告到
    庭後，不為爭執，且有戶籍謄本、診斷證明書、台灣台中地方法院檢察刑事傳票
    （均為影本）各乙份附卷可稽，並有本院依職權調得之財團法人金融聯合徵信中
    心信用卡資訊乙紙在卷可稽。證人即原告之舅蕭照歷到院證述略以：九十二年八
    月十七日原告之母蕭素蘭從日本回來去南部辦完事，晚上到我家聚會，接著我們
    就一起上台中來聚餐，吃完飯回到家約晚上十一點左右，親人聊天很愉快，因喝
    酒不勝酒力，被告辱罵原告之母，先與弟弟發生口角，原告上前找被告理論，接
    著被告就動手打原告，兩造就扭打在一起（九十三年二月十日筆錄參照）等語。
    參酌證人證言對事實陳述，並無偏袒任何一造，且為被告所不爭執，所為證言自
    屬可採。原告此部分主張之事實，自堪信為真實。本件應予審酌者，被告未能正
    常支付家庭生活費用、事業經營不順及九十二年十二月十八日毆傷原告之事，得
    否構成難以維持兩造婚姻之重大事由？
三、按民法第一千零五十二條第二項規定：有前項以外之重大事由，難以維持婚姻者
    ，夫妻之一方得請求離婚，但其事由應由夫妻之一方負責者，僅他方得請求離婚
    。此所謂抽象、相對、一般的離婚原因，亦即破綻主義離婚法之一到達點。而是
    否有難以維持婚姻之重大事由之判斷標準，為婚姻是否已生破綻而無回復之希望
    ，不可單憑原告主觀之標準（即原告已喪失維持婚姻意欲之主觀面加以認定），
    而應依客觀標準，即難以維持婚姻之事實，是否已達處於同一境況，任何人均將
    喪失維持婚姻之意欲程度以決之。且為符合現代多元化社會之需要，使裁判婚姻
    之事由較富彈性，當婚姻破裂時，夫妻已無共同生活之實質時，即得請求離婚，
    但有責配偶，無請求離婚之權利，申言之，如若自己遭致婚姻之破綻時，不得以
    其破綻為理由，恣意訴請離婚。又婚姻如有難以維持之重大事由，於夫妻雙方均
    須負責時，應比較雙方之有責程度，僅責任較輕之一方，得向責任較重之他方請
    求離婚，如雙方之有責程度相同，則雙方均得請求離婚，以符公平（最高法院八
    十七年台上字第一○四八號、一三○四號及九十年度台上字第一六三九號判決參
    照）。本件原告主張，被告自結婚以來，在家庭費用及事業資金週轉相當依賴原
    告，絲毫未善盡丈夫之責，加以被告理財觀念有誤，雙方屢因金錢問題而生爭端
    ，在面臨經濟壓力之恐懼下已使夫妻情分消失殆盡，卻仍依舊我行我素，致原告
    已不堪與其繼續生活而分居，而在面臨被告毆傷原告之事件後，更使兩造間之婚
    姻嚴重破裂，感情基礎頓失，無法再予維繫等情。經查：
(一)家庭生活費用部分：婚後兩造時以信用卡循環付息之方式，支應家庭生活開銷，
    為兩造所不爭執，其間信用卡帳款繳納，係何人有錢就何人付，兩造所賺之錢不
    分彼此，參酌九十一年六月二十八日修正前民法第一千零二十六條反面解釋，被
    告有支付家庭生活費用之義務，但夫如無支付能力時，妻仍有給付義務；又修正
    後民法第一千零零三條之一規定家庭生活費用，除法律或契約另有約定外，由夫
    妻各依其經濟能力、家事勞動或其他情事分擔之。查本件依原告提出之土地、建
    物登記謄本及本院依職權向慶豐銀行調閱之被告借款資料、兩造財產清冊顯示，
    原告在婚前（九十一年二月八日結婚）即擔任被告借款四百三十五萬元之連帶保
    證人，八十九年間即因未被告清償借款四百二十萬元左右，經慶豐銀行訴請本院
    核發八十九年度促字第四八二四八號、九十一年度促字第二三九八二號支付命令
    在案，因而被告名下房屋即台中市○區○○○路四段二三二號八樓之三及基基地
    經慶豐銀行於九十年三月二十三日查封、九十二年四月三日拍賣塗銷查封，原告
    名下不動產即雲林縣褒忠鄉○○段第七三四地號、第八九建號業經慶豐銀行於九
    十年十月三十日假扣押查封，顯然婚前原告已知悉被告經濟狀況不佳。則婚後被
    告事業經營不順，無支付能力時，依九十一年六月二十八日修正施行前、後之民
    法上開規定，原告亦有給付家庭生活費用義務，原告因自身所得僅不及二萬元，
    僅得靠信用卡循環借息消費方式及娘家親人資助方式維持家庭生活費用。
(二)被告事業經營不順部分：原告於婚前即擔任被告借款之連帶保證人，甚而於婚前
    被告即告資金週轉不靈，未能清償債務，經銀行訴請法院取得債權憑證，進行查
    封拍賣在案，其認被告僅係一時週轉不靈，仍與被告結婚。惟婚後因健保實施總
    額給付制，被告為藥商，其客戶群為小診所醫師，因健保給付減少，而減少使用
    專利藥改用學名藥，致利潤減少。其間被告因事業融通，而有資金週轉需求，由
    原告出面向娘家親友調度，亦未能使被告事業改善，致家中經濟陷入困境。面對
    此種寅出卯糧日子，兩造一直未能找出解決方案，陷入有了這餐不知下餐在哪裡
    之恐懼。
(三)被告毆打原告部分：九十二年八月十七日原告之母自日本返國，兩造與原告親人
    團聚，期間曾至台中聚餐，席間眾人均有喝酒，翌日返回證人蕭照歷家，繼續聊
    天，言談間被告曾提及：不要以為原告之母有錢就仗勢欺人等語，因而與原告發
    生衝突，進而互毆，致原告受傷。對於不顧家人反對而下嫁被告之原告，不但不
    能回饋娘家親人，娘家親人甚至資助解決事業困境，其竟於娘家親人前，對原告
    之母出言不馴，毆打原告成傷，情何以堪。
(四)綜上所述，原告婚前即知被告債信不佳，其仍與被告結婚，對於兩造婚後將面臨
    經濟困窘處境，雖在其預見中，惟原告認兩人齊心協力，當能解決經濟困境。奈
    婚後被告經營之藥品銷售事業，因健保實施總額給付制後，藥品銷售之利潤減少
    ，時有開立原告名義支票 (被告個人支票戶頭因退票而遭銀行停用)支應事業資
    金調度，仍有不足，致家庭生活費用時出問題，均靠信用卡循環付息消費方式支
    應，此非一般家庭生活常態。而被告未能慎開支票，竟誤信朋友之言，開立三十
    萬元支票供朋友使用，朋友持向地下錢莊借款，後三十萬元支票跳票，連累原告
    信用破產，致信用卡亦遭停用，家庭基本生活堪虞，又有地下錢莊之人上門討債
    ，終日過著提心吊膽之日子，已如前述。本件原告因不聽母親勸告，本即期待被
    告婚後能有所作為，然因被告事業經營無成，連基本生活有朝不保夕之虞，不能
    在娘家人面前揚眉吐氣；而被告經營事業過程中，原告娘家親人一直扮演救火隊
    工作，竟於與娘家親人聚會場合，對原告之母出言不敬，甚而毆打原告成傷，因
    認其婚前期待落空，故而分居至今。任何人處於原告相同地位時，空有愛情沒有
    麵包之日子難以持久，又未能提出具體改善生活之計畫，過著有了這餐不知下餐
    在哪裡之窘境。任何人處於原告同一地位，均難期待繼續維持婚姻之意欲，兩造
    之婚姻關係已生嚴重障礙而破裂，依其情事應認被告過失程度較大，揆諸上開說
    明，原告主張依民法第一千零五十二條第二項規定，以兩造間有難以維持婚姻之
    重大事由訴請離婚，自有理由，應予准許。
四、據上論結，原告之訴為有理由，並依民事訴訟法第七十八條，判決如主文。
中　　　華　　　民　　　國　　九十三　　年　　　六　　　月　　　八　　　日
                                    臺灣臺中地方法院家事法庭
~B法　　　官　陳學德
右為正本係照原本作成
如對本判決上訴須於判決送達後二十日內向本院提出上訴狀
中　　　華　　　民　　　國　　九十三　　年　　　六　　　月　　　八　　　日
~B法院書記官
